臺灣士林地方法院民事判決
110年度訴字第1266號
原      告  眾力科技股份有限公司
法定代理人  温健良  
訴訟代理人  彭義誠律師
            邱雅文律師
            李其陸律師
被      告  紫光科技有限公司（原名：銓程開發管理顧問有限
            公司）  
法定代理人  李幸勲  
訴訟代理人  葉佩如律師
上列當事人間請求損害賠償事件，本院於民國111年7月18日言詞
辯論終結，判決如下：
    主      文
原告之訴及假執行之聲請均駁回。
訴訟費用由原告負擔。
    事實及理由
壹、程序方面：
    按當事人就一定法律關係而生之訴訟得以文書合意定第一審
    管轄法院，民事訴訟法第24條定有明文。查原告主張本件係
    因兩造簽立之合作意向書（下稱系爭意向書）而生之訴訟，
    該意向書第7條並約定以本院為第一審管轄法院，有系爭意
    向書可憑（見本院卷第21頁）。依上揭規定，本院為有管轄
    權法院，合先敘明。
貳、實體方面：
一、原告主張：緣其參與國防部軍備局生產製造中心第二０五廠
    （下稱第二０五廠）「戰鬥個裝攜行袋Ⅱ型本體（黑色-L）」
    採購案（下稱系爭採購案）投標，得標後於民國108年6月12
    日與第二０五廠簽訂購案編號為JE08231P165PE之訂購軍品契
    約（下稱系爭軍品契約）。又兩造在系爭採購案決標前即已
    達成意思合致，約定由被告提供系爭軍品契約之履約標的物
    （下稱系爭標的物）供原告履行系爭軍品契約，並簽立系爭
    意向書。詎被告交付之系爭標的物不合格，致第二０五廠於1
    08年8月28日向原告解除系爭軍品契約，並主張沒收履約保
    證金為懲罰性違約金，該事件經臺灣高雄地方法院以109年
    度訴字第1349號判決認定系爭標的物有瑕疵，原告應賠償第
    二０五廠懲罰性違約金新臺幣（下同）97萬元，該判決經第
    二０五廠上訴後，法院移付調解成立，由原告再給付24萬4,0
    00元違約金，是以原告總計賠償第二０五廠懲罰性違約金121
    萬4,000元。原告並因此喪失系爭意向書之履行利益41萬6,0
    00元（計算式：標的物單價2,600元*3,200個*5%【系爭意向
    書第1條第3項】=416,000元）。綜上，被告交付不符合規格
    之系爭標的物致原告遭第二０五廠解除系爭軍品契約，受有
    損害及喪失履行利益，爰依民法第227條規定，請求被告賠
    償。並聲明：被告應給付原告163萬元，及自起訴狀繕本送
    達翌日起至清償日止按年息5%計算之利息；願供擔保，請准
    予宣告假執行（見本院卷第10頁）。
二、被告則以：兩造於系爭意向書第2條約定「本意向書之有效
    期間自簽訂日起至本案驗收完成日止」，系爭意向書屬約定
    要式行為；被告係於108年8月15日將系爭意向書用印寄予原
    告，久候原告無回應，經被告催促後，原告始於同年9月2日
    用印寄回，經被告於同年9月3日收受，是系爭意向書於108
    年9月3日始生效力。惟原告於108年8月底即收受第二０五廠
    解約函，明知已無法完成系爭採購案，竟刻意製造兩造有契
    約關係之假象，將損害全數轉嫁予被告承擔，有違誠信原則
    等語置辯，並聲明：原告之訴駁回；如受不利之判決，願供
    擔保請准宣告免為假執行（見本院卷第86頁）。
三、原告主張兩造曾簽立系爭意向書，由被告提供原告為履行系
    爭軍品契約所需之系爭標的物；嗣因原告向第二０五廠提出
    由被告所交付之系爭標的物樣品不合格，而於108年8月28日
    遭第二０五廠解除系爭軍品契約，並經法院判決、調解後，
    由原告賠償第二０五廠懲罰性違約金總計121萬4,000元；依
    系爭意向書約定，倘系爭軍品契約因被告提供之系爭標的物
    而順利履行完成，原告可得利潤為41萬6,000元等情，有原
    告提出之系爭意向書、系爭軍品契約、第二０五廠108年8月2
    8日備二五物字第1080005505號函、臺灣高雄地方法院109年
    度訴字第1349號判決書、臺灣高等法院高雄分院110年度上
    字第104號調解筆錄影本等件在卷可稽（見本院卷第20頁、
    第22至31頁、第32頁、第34至49頁、第50至51頁），復為被
    告所不爭執，應堪信為真實。
四、原告依民法第227條規定，請求被告給付163萬元，及自起訴
    狀繕本送達翌日起至清償日止按年息5%計算之利息，被告則
    以上揭情詞置辯，經查：
　㈠系爭意向書於108年9月3日成立並生效：　
  ⒈按契約當事人約定其契約須用一定方式者，在該方式未完成
    前，推定其契約不成立；非對話而為意思表示者，其意思表
    示，以通知達到相對人時，發生效力；民法第95條第1項本
    文、第166條分別定有明文。又契約當事人約定雙方所為之
    某法律行為須用一定之方式，有以保全證據為目的者，亦有
    以法律行為須待方式完成始生效力者。前者，當事人之意思
    係以保全證據為目的，並非法律行為之生效要件，自不得因
    未以一定之方式為之，而否定其效力；後者則係法律行為之
    生效要件，如未以一定之方式為之，法律行為之效力尚無從
    發生，二者迴然有別（最高法院95年度台上字第2789號裁判
    意旨參照）。
　⒉經查：兩造於系爭意向書第2條約定「本意向書之有效期間自
    簽訂日起至本案驗收完成日止，……」（見本院卷第20頁系爭
    意向書），觀諸該「有效期間自簽訂日起」之文義，顯已約
    定系爭意向書應以書面為之，並於簽訂日發生效力。另參以
    被告法定代理人於本院言詞辯論期日陳述略以：系爭意向書
    是原告公司的人以電子郵件寄到我們公司，我印出來簽名後
    再郵寄給他們，內容主要是對方擬定的，我第一次跟這麼大
    的公司合作，他們的商業信譽不錯，我唯一的條件就是合約
    要雙方用印後才能執行，我將合約書寄出後，有發文向對方
    催告，對方說我們這麼大的公司信譽很好，不用擔心這個問
    題，合約書會給我等語明確（見本院卷第318至319頁）；再
    衡諸被告確曾於108年8月28日發函向原告表示略以「合作意
    向書尚未簽訂……，針對該案本公司已於108年8月15日寄出此
    案之合作意向書，迄今尚未收到」；復於108年9月3日收受
    原告用印寄回之系爭意向書後，發函向原告表「本司於108
    年9月3日收到貴司郵件，故收訖日為啟動日，本司將依合約
    執行」等情，有被告公司函文2紙在卷可稽（見本院卷第120
    頁、第128頁）。顯然被告主觀認為需有書面合約，始有契
    約關係存在，已將該法律行為約定為書面要式行為，為系爭
    意向書之生效要件，是以被告自不可能於系爭意向書簽立之
    前，與原告達成意思表示合致而就系爭意向書內容先以口頭
    成立契約關係。則本件被告於108年8月15日將系爭意向書寄
    予原告，原告復於同年9月2日簽立後郵寄予被告，均屬非對
    話之意思表示，最後之意思表示並於同年月3日送達被告而
    意思表示合致，此節為兩造所不爭執，並有掛號信封及投遞
    流程明細可佐（見本院卷第124至126頁），依前揭規定，系
    爭意向書係於108年9月3日成立生效，堪以認定。
　⒊又原告雖主張兩造早於簽立書面契約之前已成立口頭契約，
    故被告始願與原告共同參與第二０五廠樣品提交會議云云，
    然查：兩造係第一次合作，業據被告陳述如前，則若簽立系
    爭意向書之前，被告為表其有能力交付系爭標的物、並有合
    作誠意，而應原告要求前往第二０五廠參與樣品提交，此節
    尚與常情無違。反觀系爭意向書既由原告提供之公版而為修
    正（見本院卷第320頁原告法定代理人之陳述），並由原告
    公司以電子郵件寄出未用印之意向書予被告，顯然原告可預
    期並能接受該意向書之條約內容；則若原告已確定欲與被告
    合作系爭採購案，而非尚在猶豫應與哪家廠商合作，何以不
    早日簽立系爭意向書，反而要被告一再催促，始願用印寄回
    系爭意向書，甚至是在系爭軍品契約遭解除後才用印寄回，
    此節顯不合理。是原告主張兩造於正式簽立系爭意向書之前
    ，業與被告成立口頭契約內容，其舉證尚有不足。
　㈡系爭意向書之性質為買賣契約；原告不得以系爭標的物送樣
    不合格為由，請求被告賠償：
　⒈按稱買賣者，謂當事人約定一方移轉財產權於他方，他方支
    付價金之契約。民法第345條第1項定有明文。經查：系爭意
    向書第1條第1項約定「……，由甲方（按：即原告）負責提供
    本案（按：即系爭採購案）相關需求資訊，由乙方（按：即
    被告）提供對應甲方需求之商源供給（按：即系爭標的物）
    及報價，……」、第2項約定「乙方承諾透過本合作意向書，
    同意本案僅供貨於甲方」、第3項約定「甲方付款方式：依
    照雙方議定投標金扣除5%之金額計算，得標後確認樣品、半
    成品、材料檢查及檢驗通過後7日內給付乙方40%，出貨時給
    付40%，驗收完成後給付20%。」（見本院卷第20頁系爭意向
    書）。依前揭約定可知，被告就系爭意向書所負之主給付義
    務係交付系爭標的物予原告，供原告履行系爭軍品契約之用
    ；而原告就系爭意向書之主給付義務則係給付系爭軍品契約
    得標金扣除5%（即總價95%）之價金予原告，堪認系爭意向
    書應屬買賣契約無誤。
　⒉次按物之出賣人對於買受人，應擔保其物依第373條之規定危
    險移轉於買受人時無滅失或減少其價值之瑕疵，亦無滅失或
    減少其通常效用或契約預定效用之瑕疵；買受人於契約成立
    時，知其物有前條第1項所稱之瑕疵者，出賣人不負擔保之
    責；第354條第1項本文、第355條第1項分別定有明文。經查
    ：系爭意向書屬買賣契約，業經說明如前，則自應適用民法
    買賣章節相關規定。而系爭意向書之買賣標的物，係原告為
    履行系爭軍品契約之用，是被告所交付之系爭標的物自應符
    合系爭軍品契約要求之規格及品質甚明。惟被告提供予原告
    送交第二０五廠之系爭標的物，業經第二０五廠於108年8月28
    日判定第2次確樣不合格，並據此解除系爭軍品契約，有第
    二０五廠108年8月28日備二五物字第1080005505號函存卷可
    參（見本院卷第32頁），原告自陳已於108年8月底收受該函
    （見本院卷第11頁第17行原告書狀），是以原告至遲業於10
    8年8月底即知悉被告所交付之系爭標的物無法達成系爭軍品
    契約履約之用，亦即原告於斯時即知系爭標的物有遭第二０
    五廠判定不合格之瑕疵存在。原告再於108年9月2日簽立系
    爭意向書，而於108年9月3日意思表示到達被告而成立生效
    ，顯然原告於簽立系爭意向書之時，即已知買賣標的物有前
    揭瑕疵存在，依民法第355條第1項，出賣人即被告自不負瑕
    疵擔保責任，是以被告自無原告所指民法第227條「因可歸
    責於債務人之事由，致為不完全給付」之情事存在。從而，
    原告以系爭標的物有前揭瑕疵而無法通過第二０五廠驗收致
    其遭解除系爭軍品契約為由，依民法第227條規定請求被告
    賠償損害及預期利益，即無理由。
　㈢原告行使權利違反民法第148條規定：
　　末按權利之行使，不得違反公共利益，或以損害他人為主要
    目的；行使權利，履行義務，應依誠實及信用方法；民法第
    148條定有明文。本件原告於108年8月底明知其遭第二０五廠
    解除系爭軍品契約，已無法以被告所交付之系爭標的物履行
    系爭軍品契約，仍再於108年9月2日簽立系爭意向書，並於
    翌日寄達被告而成立生效，欲向被告採購系爭標的物藉詞履
    行系爭軍品契約，復再以系爭標的物無法通過第二０五廠驗
    收為由，依民法第227條向被告請求損害賠償等情，則其就
    系爭意向書契約權利之行使，顯係以損害被告為主要目的，
    且亦違反誠實及信用方法，是本件縱不適用民法第355條第1
    項規定，則原告依民法第227條請求被告賠償前揭損害及預
    期利益，亦因違反民法第147條規定而不可採。
　㈣至原告復主張本件係基於兩造間「於原告得標系爭採購案前
    所成立之契約關係」而為請求，而非主張系爭意向書之條款
    云云（見本院卷第330頁）。然查：原告起訴狀已載明係依
    據系爭意向書而為請求所受損害及所失利益（其雖主張該合
    約條款於兩造正式簽立前，雙方已意思表示合致，而否認書
    面要式行為，惟請求權基礎仍屬系爭意向書條款內容），甚
    且並據此主張兩造間已於系爭意向書第7條約定合意由本院
    為第一審管轄（見本院卷第10至15頁），本院並據原告此項
    主張而認定本院有管轄權；嗣訴訟中，被告抗辯系爭意向書
    屬約定書面要式行為後，原告始翻異前詞而主張本件請求權
    基礎與系爭意向書無涉，該主張顯與原告起訴狀及訴訟中歷
    次主張請求權基礎為「系爭意向書條款內容」全然不同，要
    屬臨時之詞，不足採信，附此敘明。
五、綜上所述，原告依民法第227條，請求被告給付163萬元，及
    自起訴狀繕本送達翌日起至清償日止按年息5%計算之利息，
    為無理由，應予駁回。原告之訴既經駁回，其假執行之聲請
    亦已失所附麗，應併予駁回之。
六、本件事證已臻明確，兩造所提其餘攻擊防禦方法及證據，經
    本院審酌後，核與本件判決結果不生影響，爰不一一論述，
    附此敘明。
七、訴訟費用負擔之依據：民事訴訟法第78條。
中　　華　　民　　國　　111 　年　　7 　　月　　29　　日
                  民事第三庭法  官  陳菊珍
以上正本係照原本作成。
如對本判決上訴，應於判決送達後20日內向本院提出上訴狀，若
委任律師提起上訴者，應一併繳納上訴審裁判費，否則本院得不
命補正逕行駁回上訴。
中　　華　　民　　國　　111 　年　　7 　　月　　29　　日
                            書記官  曹永瑄